---
title: "Laboration 1"
author: "Esma Özdolap & Max Brehmer"
date: "`r Sys.Date()`"
output:
  pdf_document : default
  html_document:
    fig_caption : yes
---

```{r setup, include=FALSE}
knitr::opts_chunk$set(echo = TRUE)
```

# Sammanfattning

I denna labb ska vi undersöka olika stickprovsstorlekar som ger oss en bra uppfattning på fördelningstyp för en viss figur samt undersöka olika grafer och se den som ger oss den bästa uppfattning om respektive fördelning. 
Vi ska även undersöka data i flera variabler och därav dra en slutsats.
 
# Uppgift 1

1. $$ D(X) = \frac{1}{a} $$

2. $$ \alpha = a(-\frac{\sqrt{12}}{2}+1) $$

$$ \beta = a(\frac{\sqrt{12}}{2} - 1) $$
 
 
# Uppgift 2.1

För denna uppgift ska vi analysera hur många stickprov som behövs för att ge oss den bästa uppfattningen grafiskt om vad som är normalfördelad genom att grafiskt undersöka histogram och andra typer av statistiska figurer. 

```{r}
set.seed(20011203)
x1 <- rnorm(100, 4, 1)
```
 
```{r, fig.cap = " Stapeldiagram för N(4,1) "}
hist(x1, prob = TRUE)
x <- seq(from = 1, to = 100, length.out = 100)
lines(x, dnorm(x, 4, 1))
```
 
```{r, fig.cap = " Låddiagram för N(4,1) "}
# Boxplot: https://en.wikipedia.org/wiki/Box_plot
boxplot(x1)
```

```{r, fig.cap = " Normalfördelningsplot för N(4,1) "}
# Normalfördelningsplot (Q-Q plot): https://en.wikipedia.org/wiki/Q%E2%80%93Q_plot
qqnorm(x1)
qqline(x1)
```
 
```{r}
set.seed(20011203) # fyll i ditt egna födelsedatum. Om ni jobbar i par, välj den enas.
x1 <- rnorm(1000, 4, 1) # kommer att bli samma stickprov som ovan då vi har samma värde i set.seed
x2 <- rnorm(1000, 4, 1) # detta blir ett stickprov annorlunda från x1, likaså de nedan
x3 <- rnorm(1000, 4, 1)
x4 <- rnorm(1000, 4, 1)
x5 <- rnorm(1000, 4, 1)
x6 <- rnorm(1000, 4, 1)
x7 <- rnorm(1000, 4, 1)
x8 <- rnorm(1000, 4, 1)
# osv (fyll i resten själv)
```
 
```{r, fig.cap = " 8st boxplottar för N(4,1) "}
boxplot(x1, x2, x3, x4, x5, x6, x7, x8)
```

```{r, fig.cap = " 8st histogram för N(4,1) "}
old_par <- par(mfrow = c(2, 4)) # 2 rader, 4 kolonner
hist(x1)
hist(x2)
hist(x3)
hist(x4)
hist(x5)
hist(x6)
hist(x7)
hist(x8)
# osv (fyll i resten själv)
par(old_par) # säg åt R att sluta förvänta sig fler plottar till samma fönster
```

Vi anser att en stickprovsstorlek på 1000 är bra nog för att avslöja fördelningarna som en normalfördelning. Tex ses det rätt tydligt i figur nr 5 att dessa är normalfördelade då vi har en stickprovsstorlek på 1000.

Metoden som är bäst för att avgöra om ett stickprov är normal eller ej är normalfördelad syns tydligast i QQ-plotten (figur 3) dels för att varje observation är synligt i figuren, som gör det tydligt att se avvikande observationer men även formen för normalfördelningar är enkelt igenkännbar med ögat. Endast ett få tal observationer avviker från den räta linjen, medans den stora majoriteten ligger tätt intill. Därmed kan vi genom denna plott med ögat se och observera att detta är en normalfördelning. 

Däremot anses inte låddiagram ge oss en bra bild av vad som är normalfördelad (figur 2 och 4) eftersom att ett ensamt låddiagram är det svårt att avgöra karakträren på dess fördelning, medans om man vill jämföra flera olika former av distributioner kan den vara mer givande. Men i detta fall är det endas ett låddigaram och därmed svårt att dra en slutsats. 

# Uppgift 2.2

För denna uppgift ska likformiga och normalfördelade slumpvariabler undersökas och frågan vi vill besvare är vilken stickprovsstorlek som krävs för att avgöra och figurerna är just likformigt- respektive normalfördelade. Våra värden på a och b är våra undra respektive övre gränser som kommer från uppgift 1. Vår undre gräns ges av $\alpha = a(-\frac{\sqrt{12}}{2}+1)$ och vår övre gräns  $\beta = a(\frac{\sqrt{12}}{2} - 1)$ Där a = 4.

```{r, fig.cap = " histogram för 5 likformiga slumpvariabler"}
set.seed(20011203)

alpha = -4 * 3^{1/2}+4
beta = 4 * 3^{1/2}+4
s = 1000

u1 <- runif(s, alpha, beta)
u2 <- runif(s, alpha, beta)
u3 <- runif(s, alpha, beta)
u4 <- runif(s, alpha, beta)
u5 <- runif(s, alpha, beta)
u6 <- rnorm(s, 4, 1)
u7 <- rnorm(s, 4, 1)
u8 <- rnorm(s, 4, 1)
u9 <- rnorm(s, 4, 1)
u10 <- rnorm(s, 4, 1)

old_par <- par(mfrow = c(2, 5))
hist(u1)
hist(u2)
hist(u3)
hist(u4)
hist(u5)
par(old_par)
```

```{r, fig.cap = " histogram för 5 normalfördelade slumpvariabler"}
old_par <- par(mfrow = c(2, 5))
hist(u6)
hist(u7)
hist(u8)
hist(u9)
hist(u10)
par(old_par)
```

Vi kan tydligt se i figur 6 och 7 att dessa är likformigt- respektive normalfördelade när vi använder oss av 1000 stickprov. Ett mindre stickprov än det ger inte oss en bra uppfattning om vare sig normal eller likformigfördelning.

Det som bäst ger oss en uppskattning om det är normalt respektive likformigt fördelat är histogram.

# Uppgift 2.3

För denna uppgift ska liknande observationer göras som i uppgift 2.2 fast denna gång ska vi jämföra och se hur exponentialfördelad data ser ut och vad den minsta stickprovsstorleken är för att kunna få en uppfattning av att något är exponentialfördelat. 

```{r, fig.cap = " histogram för 4 exponentialfördelade slumpvariabler", fig.pos = "H"}
set.seed(20011203)

s = 200

v1 <- rexp(s, 1/4)
v2 <- rexp(s, 1/4)
v3 <- rexp(s, 1/4)
v4 <- rexp(s, 1/4)
v5 <- rnorm(s, 4, 1)
v6 <- rnorm(s, 4, 1)
v7 <- rnorm(s, 4, 1)
v8 <- rnorm(s, 4, 1)

old_par <- par(mfrow = c(2, 4))
hist(v1)
hist(v2)
hist(v3)
hist(v4)
par(old_par)
```

```{r, fig.cap = " histogram för 4 normalfördelade slumpvariabler", fig.pos = "H"}
old_par <- par(mfrow = c(2, 4))
hist(v5)
hist(v6)
hist(v7)
hist(v8)
par(old_par)
```

Fördelningstyperna i figur 8 och 9 kan tydligt skilljas åt när stickprovsstorleken överstiger ca 200, det krävs alltså en mindre stickprovsstorlek när vi jämför exponentialfördelningar med normalfördelningar än jämförelsen med likformig fördelning.

Återigen ger histogrammen den bästa översikten för att jämföra fördelningarnas karaktär i figur 8 & 9.

Den generellla slutsatsen som kan dras av uppgift 2 är att mindre stickprov krävs för en exponentialfördelning jämfört med normal och likformig fördelning. 

# Uppgift 3

I denna uppgift ska verkligt datamaterial undersökas grafiskt som kommer att illusteraras mellan olika variabler på ett bra sätt. Data som kommer att observeras är genomsnittlig konsumtion av öl, vin och starksprit och där av dra slutsatser.

```{r, fig.cap = " Punktdiagram för öl- och vinkonsumtionen i olika länder" ,message=FALSE}
library(tidyverse)

data <- read.csv("olvinsprit.csv", header = TRUE)

land <- data$Land
beer <- data$beer
vin <- data$vin
sprit <- data$sprit

a <- ggplot(data=data, mapping=aes(x=beer, y=vin, colour=land, size=sprit)) +
  geom_point()
a
```

```{r, fig.cap = " Normalfördelningsplott för ölkonsumtion" ,message=FALSE}
b <- ggplot(data, aes(sample=beer)) +
  geom_qq() +
  geom_qq_line() +
  xlab("Teoretisk normalmängd") +
  ylab("Datamängd för öl")
b
```

```{r, fig.cap = " Normalfördelningsplott för vinkonsumtion" ,message=FALSE}
c <- ggplot(data, aes(sample=vin)) +
  geom_qq() +
  geom_qq_line() +
  xlab("Teoretisk normalmängd") +
  ylab("Datamängd för vin")
c
```

För att kunna se att en data kommer från normalfördelning, kollar vi på vin och öl konsumtionen för dig i två olika plottar(figur 11 respektive 12). Man kan dra slutsatsen om att den är normalfördelad ifall respektive del var och en för sig är normalfördelad. I figur 11 och 12 ser vi att båda delarna är normalfördelade och där av kan dra slutsatsen att data kan komma från en normalfördelning. 

I figur 10 ser vi att Sverige är det näst mest ölkonsumerande landet i datamängden men ligger mer i mitten när det kommer till vinkonsumtionen. Sett till båda variablerna ligger är Sverige bland de länder som konsumerar mest alkohol.

Sett till figur 10 ser vi att Sverige är något mer ölkonsumerande än vinkonsumerande, men är inte extremt åt något håll då vi svenskar dricker mycket av båda dryckerna.

Irland är extremt åt öl-hållet då vi finner dem långt till höger på x-axeln men långt ner på y-axeln som kan ses i figur 10. Irländarna älskar alltså sin öl men är inte särskillt förtjusta i vin.

Å andra sidan är Frankrike, Italien och Schweiz väldigt avvikande åt vin-hållet då vi finner dessa länder längst upp till vänster i figur nr 10. Gemensamt för de länder som tycker om vin betydligt mer i förhållande till ölkonsumtionen än övriga länder är att de är medelhavsländer med mycket turism.

I figur 10 syns det att länder med en högre konsumtion av ett slag av alkohol också konsumerar mer av den andra typen och likaså medför en lägre konsumtion av den ena typen en lägre konsumtion av den andra.


