---
title: "Laboration 1"
author: "Esma Özdolap & Max Brehmer"
date: "`r Sys.Date()`"
output:
  pdf_document : default
  html_document:
    fig_caption : yes
---

```{r setup, include=FALSE}
knitr::opts_chunk$set(echo = TRUE)
```


# Sammanfattning
I denna laboration kommer data att analyseras och observeras ifall data kommer från en normalfördelning.

Bland annat kommer man kolla på normalfördelad data, likformig fördelad data och exponentialfördelad data.

Utöver det ska verklig datamaterial undersökas med grafiska metoder genom spridningsdiagram som kommer att ge oss en uppfattning av beroende mellan variabler på ett bra sätt. 
 
# Uppgift 1

1. $$ D(X) = \frac{1}{a} $$

2. $$ \alpha = a(\frac{\sqrt{12}{2} + 1) $$
$$ \beta = a(\frac{\sqrt{12}}{2} - 1) $$
 
# Uppgift 2
 
Den minsta stickprovsstorlek som behövs för att fördelningen skall avslöja sig som en normal fördelning är () samt den minsta stickprovsstorleken för en icke-normal()
 
# 2.1
```{r, fig.cap = " "}
set.seed(20011203) # fyll i ditt egna födelsedatum. Om ni jobbar i par, välj den enas.
x1 <- rnorm(10, 1, 1)
```
 
```{r}
hist(x1, prob = TRUE)
x <- seq(from = 1, to = 100, length.out = 100)
lines(x, dnorm(x, 1, 1))
```
 
```{r}
# Boxplot: https://en.wikipedia.org/wiki/Box_plot
boxplot(x1)
# Normalfördelningsplot (Q-Q plot): https://en.wikipedia.org/wiki/Q%E2%80%93Q_plot
qqnorm(x1)
qqline(x1)
```
 
```{r}
set.seed(19880210) # fyll i ditt egna födelsedatum. Om ni jobbar i par, välj den enas.
x1 <- rnorm(10, 1, 1) # kommer att bli samma stickprov som ovan då vi har samma värde i set.seed
x2 <- rnorm(10, 2, 2) # detta blir ett stickprov annorlunda från x1, likaså de nedan
x3 <- rnorm(10, 3, 3)
x4 <- rnorm(10, 4, 4)
x5 <- rnorm(10, 5, 5)
x6 <- rnorm(10, 6, 6)
x7 <- rnorm(10, 7, 7)
x8 <- rnorm(10, 8, 8)
# osv (fyll i resten själv)
```
 
```{r}
boxplot(x1, x2, x3, x4, x5, x6, x7, x8)
 
old_par <- par(mfrow = c(2, 4)) # 2 rader, 4 kolonner
hist(x1)
hist(x2)
hist(x3)
hist(x4)
hist(x5)
hist(x6)
hist(x7)
hist(x8)
# osv (fyll i resten själv)
par(old_par) # säg åt R att sluta förvänta sig fler plottar till samma fönster
```

# 2.2 
```{r}
set.seed(20011203)

runif(n, min, max) #n = stickprovsstorleken. max och min övre och undre gräns.

u1
u2
u3
u4
u5

```

# 2.3

```{r}

set.seed(20011203)

rexp(n,r) # n är stickprovsstorlek och r är intensiteten. 

```

# Uppgift 3

```{r}
plot(x, y)
```

```{r}
data <- read.csv("olvinsprit.csv", header = TRUE)
```

```{r}
land <- data$Land 
beer <- data$beer 
vin <- data$vin 
sprit <- data$sprit
````

```{r}
plot(beer, vin) # När du gör detta själv, ange passande axelrubrik etc
````


